臺灣臺北地方法院刑事判決　　　　九十六年度易字第八六八號
公　訴　人　臺灣臺北地方法院檢察署檢察官
被　　　告　甲○○
上列被告因偽造文書案件，經檢察官聲請以簡易判決處刑（九十
六年度偵緝字第七五一號），經本院受理後（九十六年度簡字第
一○九○號），認不宜以簡易判決處刑，而改依通常程序審理，
本院判決如下：
    主  文
甲○○共同行使從事業務之人，明知為不實之事項，而登載於其
業務上作成之文書，足以生損害於公眾及他人，處有期徒刑貳月
，如易科罰金，以銀元佰元即新臺幣玖佰元折算壹日。
    事  實
一、甲○○係址設臺北市中山區○○○路○段六十五巷七號三樓
    奇異餐廳之負責人，並以製作員工各類所得扣繳暨免扣繳憑
    單為其附隨業務，為從事業務之人。其明知唐儀娟（民國九
    十四年四月二十八日更名為乙○○）於九十二年間並未在奇
    異餐廳任職支薪，依法不得申報渠之薪資支出，竟與真實姓
    名年籍不詳自稱「李榮林」之成年男子，共同基於行使業務
    上登載不實文書之犯意，於九十二年十二月間某日，由「李
    榮林」委託不知情之成年會計人員代為於其業務上製作九十
    二年度各類所得扣繳暨免扣繳憑單，虛載唐儀娟於九十二年
    間向奇異餐廳領取十四萬四千元薪資，並據而作成九十二年
    度奇異餐廳營利事業所得稅結算申報書，於九十三年五月間
    向財政部臺北市國稅局申報營利事業所得稅而行使之，足以
    生損害於稅捐稽徵機關對於稅捐稽徵之正確性及唐儀娟。
二、案經唐儀娟訴由臺灣臺北地方法院檢察署檢察官偵查聲請以
    簡易判決處刑，嗣本院認不宜以簡易判決處刑，而改以通常
    程序審理。
    理  由
壹、證據能力方面：
    按被告以外之人於偵查中向檢察官所為之陳述，除顯有不可
    信之情況者外，得為證據，刑事訴訟法第一百五十九條之一
    第二項定有明文。證人即告訴人唐儀娟於偵查中之證詞，經
    具結在卷，有結文附卷可稽（見臺灣臺北地方法院檢察署九
    十六年度偵緝字第七五一號偵查卷第六十二頁），足資擔保
    應無設詞誣陷被告之疑，且被告於審判程序對於證人唐儀娟
    證詞之證據能力並未爭執，顯已放棄詰問權之行使，復無顯
    不可信之情況，揆諸前揭規定，證人唐儀娟於偵查中所為之
    陳述自有證據能力。
貳、實體方面：
一、上揭犯罪事實，業據被告甲○○坦承不諱（見本院九十六年
    度易字第八六八號刑事卷第十頁反面、第十三頁反面），核
    與告訴人唐儀娟於偵查中結證其未曾於奇異餐廳任職及支領
    薪資之情節相符（見同上偵查卷第六十一頁），且奇異餐廳
    九十二年度若虛報員工薪資十四萬四千元，因奇異餐廳九十
    二年度營利事業所得稅經扣除虛報金額後仍為虧損，尚無逃
    漏營利事業所得稅額，此有財政部臺北市國稅局九十五年三
    月十日財北國稅審三字第○九五○○二八四二八號書函及檢
    送之九十二年度營利事業所得稅結算申報核定通知書在卷可
    稽（見同上偵查卷第五十四頁至第五十五頁），此外，並有
    營業稅稅籍資料查詢、告訴人提出之財政部臺北市國稅局九
    十二年度綜合所得稅核定通知書、綜合所得稅核定稅額繳款
    書附卷足憑（見同上偵查卷第三十四頁、第十七頁、第十八
    頁），足證被告任意性自白核與事實相符，應堪採信。綜上
    ，本案事證明確，被告行使業務登載不實之文書犯行，洵堪
    認定，應予依法論科。
二、論罪科刑：
  (一)被告行為後，刑法部分條文業於九十四年一月七日修正，同
    年二月二日公布，並於九十五年七月一日施行，修正後即現
    行刑法第二條第一項規定：「行為後法律有變更者，適用行
    為時之法律，但行為後之法律有利於行為人者，適用最有利
    於行為人之法律。」上開規定乃與刑法第一條罪刑法定主義
    契合，而貫徹法律禁止溯及既往原則，係規範行為後法律變
    更所生新舊法律比較適用之準據法，是刑法第二條本身雖經
    修正，但刑法第二條既屬適用法律之準據法，本身尚無比較
    新舊法之問題，應一律適用裁判時即修正後刑法第二條規定
    以決定適用之刑罰法律，合先敘明。而有關新舊法之比較，
    應就罪刑有關之共犯、連續犯、牽連犯加重等暨其他法定加
    減原因（如身分加減）與加減例等一切情形，綜其全部罪刑
    之結果而為比較（最高法院九十五年第八次刑事庭會議決議
    參照）。經查：
    1.刑法第二十八條共犯之規定，於修正前規定為：「二人以
      上共同實施犯罪之行為者，皆為正犯」，修正後則規定為
      ：「二人以上共同實行犯罪之行為者，皆為正犯」，本條
      之修正理由係為排除陰謀共同正犯、預備共同正犯於本條
      所規定之正犯之外，而被告與「李榮林」間就本案犯行具
      有犯意聯絡及行為分擔，且業已實行犯罪行為，既屬實行
      犯罪行為之正犯，則依修正後刑法第二條第一項前段之規
      定，應適用行為時即修正前刑法第二十八條規定論擬（最
      高法院九十六年度臺上字第九三四號判決參照）。
    2.刑法第二百十六條、第二百十五條行使業務登載不實之文
      書罪，法定刑為三年以下有期徒刑、拘役或五百元以下罰
      金。而修正後刑法施行法增訂第一條之一規定：「中華民
      國九十四年一月七日刑法修正施行後，刑法分則編所定罰
      金之貨幣單位為新臺幣。九十四年一月七日刑法修正時，
      刑法分則編未修正之條文定有罰金者，自九十四年一月七
      日刑法修正施行後，就其所定數額提高為三十倍。但七十
      二年六月二十六日至九十四年一月七日新增或修正之條文
      ，就其所定數額提高為三倍。」比較修正後刑法施行法第
      一條之一第二項與罰金罰鍰提高標準條例第一條，因對於
      行使業務登載不實之文書罪之最高額度規定均屬相同，並
      非刑罰法令之變更，無刑法第二條第一項比較新舊法之適
      用，應適用裁判時之刑法施行法第一條之一（最高法院九
      十五年度第二十一次刑事庭會議決議參照）。另刑法第三
      十三條第五款修正為：「主刑之種類如下：五、罰金：新
      臺幣一千元以上，以百元計算之」，是依修正後之法律，
      刑法第二百十六條、第二百十五條行使業務登載不實之文
      書罪，所得科處之罰金刑最高均為新臺幣一萬五千元，最
      低則為新臺幣一千元，與被告行為時之罰金罰鍰提高標準
      條例第一條前段規定之提高倍數十倍及修正前刑法第三十
      三條第五款規定之罰金最低額銀元一元即新臺幣三元相比
      較，新舊法關於行使業務登載不實之文書罪所得科處之罰
      金刑最高額並無不同規定，然新法將行使業務登載不實之
      文書罪罰金刑之最低額提高為新臺幣一千元；因此，比較
      上述修正前、後之刑罰法律，自以被告行為時關於刑法第
      三十三條第五款規定科處罰金刑之法律較有利於被告。
    3.關於易科罰金之折算標準，除刑法第四十一條第一項有所
      修正外，罰金罰鍰提高標準條例於九十五年四月二十八日
      修正，並自同年七月一日起生效施行。修正前刑法第四十
      一條第一項前段規定：「犯最重本刑為五年以下有期徒刑
      以下之刑之罪，而受六個月以下有期徒刑或拘役之宣告，
      因身體、教育、職業、家庭之關係或其他正當事由，執行
      顯有困難者，得以一元以上三元以下折算一日，易科罰金
      。」，再依據修正前罰金罰鍰提高標準條例第二條：「依
      刑法第四十一條易科罰金或第四十二條第二項易服勞役者
      ，均就其原定數額提高為一百倍折算一日；法律所定罰金
      數額未依本條例提高倍數，或其處罰法條無罰金刑之規定
      者，亦同。」之規定，被告行為時之易科罰金折算標準，
      應以銀元一百元、二百元、三百元折算一日，經折算為新
      臺幣後，應以新臺幣三百元、六百元、九百元折算一日。
      惟九十五年七月一日施行之刑法第四十一條第一項前段規
      定修正為：「犯最重本刑為五年以下有期徒刑以下之罪，
      而受六個月以下有期徒刑或拘役之宣告者，得以新臺幣一
      千元、二千元或三千元折算一日，易科罰金。」，另新修
      正之罰金罰鍰提高標準條例則刪除原本第二條之規定。是
      以比較新舊法結果，自以舊法所定之易科罰金折算標準有
      利於被告，故應適用修正前刑法第四十一條第一項前段，
      及修正前罰金罰鍰提高標準條例第二條之規定，對被告較
      為有利。
    4.綜上各條文修正前、後之比較，自應適用被告行為時之法
      律，對被告較為有利。
  (二)被告為奇異餐廳之負責人，已如前述，又營利事業填製扣繳
    暨免扣繳憑單，係附隨於業務所製作，屬業務上所掌之文書
    ，且為被告繼續反覆執行之事務，被告自為從事此項業務之
    人。至於員工薪資扣繳暨免扣繳憑單，係證明全年度支付員
    工薪資及代為扣繳綜合所得稅之情形，而為徵繳雙方課徵與
    申報綜合所得稅之依據，但既非為造具記帳憑證所根據之憑
    證，尚難認係屬商業會計法所規定之原始憑證，僅屬從事業
    務之人於業務上製作之文書（最高法院九十二年臺上字第一
    六二四號判決參照）。被告虛報告訴人唐儀娟九十二年度之
    薪資所得，製作各類所得扣繳暨免扣繳憑單，據而作成同年
    度該公司營利事業所得稅結算申報書（非業務上登載之文書
    ，最高法院七十二年度臺上字第五四五三號判決意旨參照）
    ，並向稅捐機關申報稅捐，惟尚無逃漏營利事業所得稅額，
    核其所為，係犯刑法第二百十六條、第二百十五條行使業務
    登載不實之文書罪。被告明知不實之事項，登載於其業務上
    做成文書之行為後進而行使，其文書登載不實之低度行為應
    為行使之高度行為所吸收，不另論罪。被告與「李榮林」間
    就上開犯行，有共同犯意聯絡，並推由「李榮林」下手實施
    ，應以共同正犯論；被告利用不知情之成年會計人員製作不
    實之扣繳暨免扣繳憑單，為間接正犯。爰審酌被告之素行、
    犯罪之動機、目的、所為造成告訴人損害及稅捐機關核課稅
    捐之正確性，犯罪後尚能坦承犯行之態度，兼衡其品行、生
    活狀況、智識程度等一切情狀，量處如主文所示之刑，並諭
    知易科罰金之折算標準。
據上論斷，應依刑事訴訟法第四百五十二條、第二百八十四條之
一、第二百九十九條第一項前段，刑法第二條第一項前段、第二
百十六條、第二百十五條，修正前刑法第二十八條、第四十一條
第一項前段，刑法施行法第一條之一第一項、第二項前段，修正
前罰金罰鍰提高標準條例第二條，現行法規所定貨幣單位折算新
臺幣條例第二條，判決如主文。
本案經檢察官戴文亮到庭執行職務
中    華    民    國  九十六  年    五    月   十一   日
                          臺灣臺北地方法院刑事第十四庭
                              法      官  孫萍萍
上正本證明與原本無異。
如不服本判決，應於判決送達後十日內，向本院提出上訴狀。
                              書  記  官  張汝琪
中    華    民    國  九十六  年    五    月   十一   日
附錄本案論罪科刑法條全文：
刑法第二百十五條
從事業務之人，明知為不實之事項，而登載於其業務上作成之文
書，足以生損害於公眾或他人者，處三年以下有期徒刑、拘役或
五百元以下罰金。
刑法第二百十六條
行使第二百十條至第二百十五條之文書者，依偽造、變造文書或
登載不實事項或使登載不實事項之規定處斷。
